最高法院民事裁定　　　　　　　　　　　　　　　　　九十三年度台聲字第四四號
　　聲　請　人　乙○○
右聲請人因與相對人甲○○○等間請求塗銷所有權移轉登記事件，聲請人對於中華民
國九十二年九月十八日本院裁定（九十二年度台上字第二００五號），聲請再審，本
院裁定如左：
    主  文
聲請駁回。
聲請訴訟費用由聲請人負擔。
    理  由
本件聲請人對於本院九十二年度台上字第二００五號確定裁定（以下簡稱原確定裁定
）以有民事訴訟法第四百九十六條第一項第一款規定之情形，聲請再審，係以：本件
前訴訟程序第二審判決（下稱原第二審判決）駁回聲請人之訴之理由及主要依據，即
為系爭不動產買賣協議書所載內容，及證人陳遠圖於另案刑事庭之證言，因而認定系
爭土地之實質所有權人為相對人甲○○○，信託登記於聲請人名下。惟該不動產買賣
協議書經聲請人否認其真正，且未經相對人甲○○○舉證證明其真正，依法不具有形
式上證據力。而證人陳遠圖之證言係屬傳聞證言，依法不得作為判決之基礎。事實審
法院對於無證據能力之證據，依法即無據以為取捨、認定事實之職權。惟原確定裁定
仍認為本件有信託登記之事實，係以原第二審判決援引無證據能力之證據，作為論斷
之依據，而駁回聲請人之上訴，此即有違反民事訴訟法第三百五十七條之規定，原確
定裁定顯有違背證據法則之違法等語，為其論據。
按第三審法院應以原判決確定之事實為判決之基礎，民事訴訟法第四百七十六條第一
項定有明文。查本件聲請人不服原第二審判決提起上訴，雖以該判決有違民事訴訟法
第三百五十七條之規定及違背證據法則等違背法令為由，惟核其上訴理由狀所載內容
，仍屬就原審取捨證據、認定事實之職權行使暨其他與判決結果不生影響之理由，指
摘原判決不當，並就原審本於上開職權之行使所論斷：本件相對人甲○○○抗辯其向
訴外人陳鄭圓購得陳鄭圓信託登記訴外人陳遠駕名義之系爭土地後，暫時信託登記其
女即聲請人名下一節，業據其提出民國四十七年十二月三十一日與陳遠駕就系爭土地
所訂定之不動產買賣協議書影本（下稱四十七年買賣協議書）為證。該四十七年買賣
協議書第三項已約定「本件不動產買賣移轉登記，經甲方（即甲○○○）指定『暫託
登記』乙○○（四十二年生）名義」云云，並經證人陳遠圖即陳遠駕之弟於偽造文書
案件證稱系爭土地為陳遠駕之後母（即陳遠圖生母）陳鄭圓登記在陳遠駕名下，由陳
鄭圓處理出售事宜，出售之條件係陳鄭圓與甲○○○洽談，陳遠駕早年留學日本，並
未參與其事，陳鄭圓業於數年前過世等語屬實，核與相對人甲○○○所辯相符。另證
人陳遠駕亦於上開刑案審理時證稱其雖不知情，但亦無意見，至乙○○拿契約給其看
時才知，其當時以為被騙等語甚明。參酌證人陳遠駕復表示對上開四十七年買賣協議
書之簽訂無意見等情觀之，堪認相對人甲○○○確有向陳鄭圓購買系爭土地，系爭買
賣契約為有效成立，實際所有人為相對人甲○○○無訛，相對人甲○○○辯以系爭土
地為其所購，信託登記予從母姓之聲請人等語，誠屬非虛。則聲請人本於民法第七百
六十七條、第一百八十四條、第一百七十九條、第二百四十二條規定，訴請相對人將
該土地之移轉登記塗銷，即屬無據等情，泛言謂為違法，而非表明該判決所違背之法
令及其具體內容，暨依訴訟資料合於該違背法令之具體事實，難認其已合法表明上訴
理由。應認其上訴為不合法。爰裁定駁回其上訴。核無不適用民事訴訟法第三百五十
七條規定之違背證據法則可言。聲請人謂原確定裁定適用法規顯有錯誤，自屬無據，
其聲請再審為無理由，應予駁回。
據上論結，本件聲請為無理由，依民事訴訟法第九十五條、第七十八條，裁定如主文
。
中　　　華　　　民　　　國　　九十三　　年　　　一　　　月　　二十九　　日
                              最高法院民事第二庭
                                  審判長法官  曾　桂　香
                                        法官  劉　延　村
                                        法官  劉　福　聲
                                        法官  黃　秀　得
                                        法官  陳　國　禎
      右正本證明與原本無異
                                              書  記  官
中　　　華　　　民　　　國　　九十三　　年　　　二　　　月　　　十　　　日
                                                                       ：
